【裁判字號】    89,易緝,1
【裁判日期】    890929
【裁判案由】    詐欺
【裁判全文】
臺灣宜蘭地方法院刑事判決                            八十九年度易緝字第一號
    公  訴  人  臺灣宜蘭地方法院檢察署檢察官
    被      告  甲○○
右列被告因詐欺案件，經檢察官提起公訴（八十四年度偵字第二０六號），本院判決
如左：
    主  文
甲○○意圖為自己不法之所有，以詐術使人將本人之物交付，處有期徒刑肆月。
    事  實
一、甲○○於民國八十二年十二月二十日，自任會首，邀集丙○○等二十九名會員籌
    組每會新臺幣（下同）三萬元共計三十二會（其中丙○○、明芳、吳小姐各二會
    ）、會期自八十二年十二月二十日起，採內標制，約定每月二十日下午二時，在
    其位於宜蘭縣羅東鎮○○路一六七號住處開標之互助會（下稱系爭互助會）。詎
    甲○○竟基於為自己不法所有之意圖，利用擔任會首有權製作系爭互助會各會員
    得標紀錄之機會，在互助會芳名簿上，虛偽記載會員丙○○於八十三年八月五日
    以利息七千五百元得標之不實紀錄，並據此以口頭欺罔尚屬活會之會員丙○○、
    丁○○、乙○○、戊○○等二十名（合計二十二會），使該等活會會員因而陷於
    錯誤，各交付扣除標息後之會款二萬二千五百元，共計詐得四十九萬五千元。甲○○於收訖八十三年十二月份會款（即第十七會）後旋即倒會，且逃匿無蹤，迨
    各活會會員互核會單上載得開標情形後始知上情。嗣經本院於八十四年七月十八
    日以八十四年宜院通刑信緝字第八五號發佈通緝，於八十八年十二月二十二日為
    警逮捕到案。
二、案經乙○○、戊○○、丁○○訴由臺灣宜蘭地方法院檢察署檢察官偵查起訴。
    理  由
一、訊據被告甲○○固到庭坦承於右揭時地自任會首召集系爭互助會，及依八十三年
    八月五日開標結果，向尚屬活會之會員二十人（共計二十二會）各收取二萬二千
    五百元、死會會員收取三萬元會款之事實，惟矢口否認有何詐欺犯行，辯稱：該
    次開標僅丙○○一人到場，因無他人與之競標，故丙○○得以七千五百元之較低
    標息得標。該筆會款係丙○○借其使用，並非冒名得標情事等語。然查：
  (一)證人丙○○於偵審中，均證稱：其於被告召集之互助會中有二會，均未曾得標，
    且自始至終均依活會方式繳交會款，並不知八十三年八月五日曾經開標，自無到
    場以七千五百元得標後，將會款借予被告之事實。況其係被告倒會後，聽其他會
    員告知，方知遭被告以七千五百元冒標一會（見偵卷第十二、十六頁、本院八十
    四年五月二十日訊問筆錄、八十九年四月二十日訊問筆錄、八十九年八月十七日
    訊問筆錄）等語綦詳，核與告訴人丁○○、乙○○、戊○○分別於偵審中陳稱：
    被告倒會之後，會員間互相談起始知丙○○遭冒標（見偵卷第二十頁、本院八十
    九年五月四日訊問筆錄）等語，大致合，是丙○○確未曾於八十三年八月五日
    以七千五百元得標等情，堪可認定。再據此推論，則可得知丙○○要無將所標得
    之會款借予被告使用等情至明，顯見被告迭執空言置辯，洵屬卸責避就之詞，殊
    無可採。
  (二)據卷附被告甲○○以會首身份記載之系爭互助會員芳名簿可知，系爭互助會自八
    十二年十二月二十日起會後，原則上均以每月二十日為開標日。起會後翌日（即
    二十一日）為第一次開標，由藍太太以利息一萬一千二百元標得，至第十七會鳳
    嬌（即告訴人乙○○）標得後倒會止，均就各次別及標會日期詳載於前揭互助會
    芳名簿內，惟記載丙○○八十三年八月五日得標該次，僅記載開標日期、標息而
    無第幾次之次別記載。足見八十三年八月五日之得標紀錄，係介於同年七月份第
    十次及同年八月二十日第十一次開標間之空檔，無法據以判斷究屬何次別之得標
    紀錄，是該次究係基於何因有此紀錄，即有可疑。而上右開啟人疑竇之紀錄，經
    互核告訴人丁○○、乙○○、戊○○分別於偵審中陳述：八十三年八月五日是加
    標，應無人前往投標（見偵卷第二十頁、本院八十九年八月十七日訊問筆錄）等
    語，及被告到庭自承：該次僅丙○○一人到場競標（見本院八十九年九月十五日
    審判筆錄）等語，即可推知被告係利用擔任會首，有權製作系爭互助會各會員得
    標紀錄之機會，而在互助會芳名簿上，虛偽記載丙○○於八十三年八月五日以利
    息七千五百元得標之不實紀錄為手段，以此欺罔活會會員，使其等陷於錯誤，以
    遂其詐欺取財意圖。蓋丙○○確未於該次開標期日前往投標，已如前述，是該次
    加標期日並無任何會員前往競標業可認定。職是之故，衡以一般民間互助會習慣
    ，倘開標時間已屆而無任何會員到場參與競標者，或以流標，或以會首自行抽籤
    ，以最低利息價格決定得標會員等方式處理，然均屬有效之得標次別，非如系爭
    互助會芳名簿在第十次與第十一次詳細得標紀錄間，尚存有無法確知次別之得標
    情況。綜上觀之，八十三年八月五日既無任何會員前往投標，竟生此筆無次別之
    得標紀錄，要可認定此筆得標紀錄係被告自行填寫之事實，益徵被告所辯各語，
    均係狡詞飾卸各語，委無足採。
  (三)總合上情，再佐以被告到庭供承：八十三年八月五日得標之會款業已全部收訖（
    八十九年九月十五日審判筆錄）等語，及告訴人丁○○、乙○○、證人丙○○到
    庭陳稱：收取會款時，僅須以口頭告知何人得標，標息數額即可，無庸提示標單
    會互助會芳名簿（見本院八十九年八月十七日訊問筆錄）等語，足徵被告於偽填
    丙○○得標紀錄時，即有以此方式欺罔活會會員，圖詐會款之計畫無訛，嗣被告
    復依計畫，詐得會款四十九萬五千元等情確實。從而，被告前揭所執辯解，謂其
    並未以冒標方式詐取會款等語，純屬犯後圖求免責之詞，無可採信。本件事証明
    確，被告犯行應堪認定。
二、核被告以冒標方法向活會會員詐取會款，所為係犯刑法第三百百三十九條第一項
    之詐欺取財罪。又被告以同一欺罔行為向活會會員二十人詐取會款，侵害多數活
    會會員之財產法益，係以一行為觸犯多數詐欺罪名，為同種想像競合犯，應從一
    詐欺取財罪處斷。審酌被告不思以合法途徑獲致財富，竟利用擔任會首之便，冒
    標詐財，且犯後猶避居他鄉長達五年，致被害人求償無門，又其到案後仍飾詞圖
    卸，迄未仍未全數賠償其所造成被害人之財產損失，惟念其仍循分期清償或債權
    移轉等方式清償債務，到庭態度尚堪良好等一切情狀，量處如主文所示之刑，以
    示警懲。
三、至公訴意旨雖僅載明被告詐欺丁○○、乙○○、戊○○等人之事實，而未論及被
    告冒標當次之活會會員二十人之部分，惟該部分事實與已起訴有罪部分，有裁判
    上一罪之想像競合關係，要為起訴效力所及，本院自應併予加以審究，特此敘明
    。
據上論斷，應依刑事訴訟法第二百九十九條第一項前段，刑法第三百三十九條第一項
、第五十五條，罰金罰鍰提高標準條例第一條前段，判決如主文。
本案經檢察官林吉泉到庭執行職務
中    華    民    國      八十九      年      九      月     二十九     日
                                  臺灣宜蘭地方法院刑事第一庭
                                          審判長法  官  林  明  山
                                                法  官  李  毓  華
                                                法  官  陳  嘉  年
右正本證明與原本無異。
如不服本判決，應於判決送達後十日內，向本院提出上訴狀。（應附繕本）
                                                書記官  莊  錫  聰
中    華    民    國      八十九      年      十      月      二      日
附錄本案論罪科刑法條全文
刑法第三百三十九條第一項
意圖為自己或第三人不法之所有，以詐術使人將本人或第三人之物交付者，處五年以
下有期徒刑、拘役或科或併科一千元以下罰金。


司法院資訊處製作；財團法人民間司法改革基金會備份。
